【裁判字號】    89,上易,2357
【裁判日期】    891026
【裁判案由】    侵占等
【裁判全文】
臺灣高等法院刑事判決                          八十九年度上易字第二三五七號
    上  訴  人  臺灣新竹地方法院檢察署檢察官
    上  訴  人
    即  被  告  己○○
    選任辯護人  范光柱
右上訴人因被告侵占案件，不服臺灣新竹地方法院八十七年度易字第一五九一號，中
華民國八十九年五月三十一日第一審判決（起訴案號：臺灣新竹地方法院檢察署八十
七年度偵字第四九八四號）提起上訴，本院判決如左：
    主  文
原判決撤銷。
己○○連續意圖為自己不法之所有，而侵占對於業務上所持有之物，累犯，處有期徒
刑拾月。
    事  實
一、己○○曾於民國八十二年間因犯偽造文書案件，經台灣新竹地方法院判處有期徒
    刑三月，於八十二年二月二十二日易科罰金執行完畢，復不知悔改，其於八十六
    年一月一日與戊○○、彭信銓、丙○○、陳欽崇訂立合作開發契約，契約約定由
    陳欽崇、丙○○提供其等所有之協宏砂石有限公司之營利事業登記證及場所，己○○、戊○○提供人力、財力，共同創造砂石合作開發事業，契約成立後，現場
    機器、財物，均屬新合夥事業所有，初期先由戊○○出資新台幣（下同）二百五
    十萬元，匯入以該公司名義所開設之第一商業銀行竹北分行帳戶內以供週轉，詎
    戊○○、丙○○、己○○三人共同於同年一月七日、一月十日自該帳戶內各領出
    一百萬元，共計二百萬元，均交由己○○以供支付公司開銷之用，係其業務上所
    持有之物，詎己○○竟意圖為自己不法之所有，並基於概括之犯意，連續將之侵
    占入己，並用之於支付其先前向丙○○、陳欽崇承租協宏砂石場所開銷積欠之挖
    土機、砂石車等工資之用，之後且未進行洗砂工作，而逃匿無蹤。
二、案經戊○○訴由臺灣新竹地方法院檢察署檢察官偵查起訴。
    理  由
一、訊據被告己○○坦認有與戊○○、丙○○等人合作開發砂石事業，於右開時地領
    得公司款項二百萬元，惟否認有何侵占犯行，辯稱：所領得之上揭款項均供為公
    司事務之用，並未侵占供為己用等語。惟查右揭事實，業據告訴人戊○○指訴歷
    歷，並有合作開發協議書一份在卷可按，依該協議書第壹條明載：「．．．乙（
    即被告）、丙（即戊○○）雙方提供人力、財力，共創砂石開發事業」、特註欄
    載明：「乙方：契約成立後，現場機器、財物，均屬新公司所有」。而依證人即
    合夥人丙○○於原審證稱：「（問：後來是否有簽合議書三人一起做？）合作項
    目是買砂回來洗，己○○出砂，戊○○出資金，我們出場地。（問：被告何時進
    砂？）被告在租場地後，尚未簽合作契約前，就載了一堆砂運進來說要洗」等語
    。（一審卷第四十六頁背面、第四十七頁正面、第一０九頁正面、背面、第一一
    ０頁正面）。於本院審理時證稱：「（原來協宏砂石場沒有機器，後來己○○承
    租後有裝洗砂機，在合夥協議書簽約前己○○有載運砂石進入」等語（本院八十
    九年九月八日訊問筆錄）。另證人陳欽崇於原審審理時亦證稱：「（我本來就在
    做砂石場的工作，後來己○○有找我談，租我的一塊土地載一些砂，之後己○○
    、戊○○一起找我談，由我出土地、戊○○出錢、己○○出二萬米的砂大約二百
    萬上下及約一百萬的洗砂機器」「（問：被告何時進砂？）在合作開發之前，被
    告就有進砂。（問：合作開發期間有無說要買砂？）己○○原來就進砂進來，進
    很多砂就是因為他有很多砂，才跟他合作，無庸再進砂」等語（一審卷第四十六
    頁正面、第一一０頁背面）。另證人乙○○於原審亦證稱：「（問：何時受僱己○○？有無支出其他費用？工資？）我目前開怪手，八十五年十一月中旬有受僱
    己○○到八十六年一月二十幾日，當時被告是從事砂石業，一月初被告拿給我三
    十萬，發票後面一起開，因尚有十幾萬尚未拿。（問：是否知悉被告領二百五十
    萬元？如何用？）答：我知道被告領了二百萬元，其中一部份給我三十萬工資，
    其他我知道卡車等也是用該筆資金，而戊○○是投資己○○部份，領錢是己○○
    與丙○○一起去領的，被告領了之後就把錢給我。（問：是否知當時合作關係？
    ）是己○○、戊○○、丙○○三人合夥，己○○出砂、戊○○出錢、陳欽崇出地
    」等語（一審卷第四十五頁正面、背面）。依此，顯見當時三方面所協議之內容
    係告訴人戊○○出資金，丙○○、陳欽崇出場地及營業執照，被告則係以其之前
    向丙○○等所承租經營時之遺留現場機器、砂石財物等作為合夥事業之財產，被
    告所遺留現場之機器、砂石等，均係在合夥協議書簽立之前存在，在合夥協議書
    簽訂之後，被告並未再購買砂石機器等，則被告所稱之上開二百萬元戊○○出資
    ，顯係用之於協議書簽訂前被告所積欠之工資等。按合夥協議書既約定三方各有
    出資出力，契約成立後，現場機器、財物，均屬新合夥事業所有，該項合夥財產
    自屬合夥人所公同共有，不容用為清償個人所積欠他人之債務。是故告訴人戊○○所出資之二百萬元自應用之於新合夥事業之經營開支，更不容被告以之用為償
    還其先前所積欠他人工資，否則被告豈不無任何出資可言，此乃當然之事。
二、查被自承告訴人戊○○所投資之二百萬元均用於發放工資之用（一審卷第九頁背
    面、第十頁正面、背面、第七十八頁正面）。並稱：「（問：你說的工資一百七
    十多萬元何用？）在八十五年十二月訂約後就開始運砂、怪手開挖運費及池塘整
    頓部分」等語（一審卷第一四三頁正面）。另證人乙○○於原審亦證稱：「（問
    ：何時受僱己○○？有無支出其他費用？工資？）我目前開怪手，八十五年十一
    月中旬有受僱己○○到八十六年一月二十幾日，當時被告是從事砂石業，一月初
    被告拿給我三十萬，發票後面一起開，因尚有十幾萬尚未拿。（問：是否知悉被
    告領二百五十萬元？如何用？）我知道被告領了二百萬元，其中一部份給我三十
    萬工資，其他我知道卡車等也是用該筆資金，而戊○○是投資己○○部份，領錢
    是己○○與丙○○一起去領的，被告領了之後就把錢給我」等語（一審卷第四十
    五頁正面、背面）。依證人乙○○所述，被告係在領錢之後即八十六年一月初（
    本件協議書簽定日期係八十六年一月一日）即支付乙○○工資，顯係支付協議書
    簽定以前所積欠之工資。另證人甲○○於原審證稱：「（問：戊○○是否出資二
    百萬元？）戊○○出資，但己○○拿走。（問：做何種用途？有無給付工資？）
    我知道己○○有付工資六、七十萬元及怪手費用等。（問：除了支出前述費用外
    ，被告有無再支出費用？）我只知道己○○只支出七十萬元，其他支出我不確定
    。（問：認識被告多久？為何有協議契約書？）認識是在合約契約前沒幾個月，
    當時被告找我去清魚池，算是合夥關係，清魚池他的砂運到砂石場來洗砂，基於
    這層關係才有開發協議契約書。（問：挖多少砂？洗砂後剩多少？）挖七、八千
    米的泥土，洗砂後應剩四、五千米左右，訂約時砂都在砂石場，還沒有運出來。
    也還沒有洗。（問：被告有無買過砂？現場有無看過？）我運到現場時，沒有看
    到其他砂」等語（一審卷第六十五頁正面、背面、第一二九頁正面）。如上所述
    ，顯見上開砂石、機器，均係在協議書簽定前留存現場成為合夥財產之一部分，
    協議書簽定之後，被告並無購買砂石、機器等開支，再參以被告於本院審理時亦
    自承告訴人戊○○之出資均係用在協議書簽定之前砂石場所支出之工人工資（本
    院八十九年十月十九日審判筆錄）。，足見被告所稱之發放工資當係指其與告訴
    人戊○○簽訂協議書以前所運進砂石之挖土機、砂石車等工資而言。
三、至於被告在簽定協議書之後，對於合夥事業究有無經營行為以及因經營合夥事業
    而支出告訴人所出資之二百萬元，自攸關被告侵占罪責是否成立。查被告於本院
    審理時已供認其支出工資款項均係用於合夥契約簽定前之開銷（本院八十九年十
    月十九日審判筆錄）。而證人甲○○於原審審理時證稱：伊挖七、八千米的泥土
    ，洗砂後應剩四、五千米左右，訂約時砂都在砂石場，還沒有運出來，也還沒有
    洗，伊運砂至現場時，沒有看到其他砂」等語（一審卷第六十五頁正面、背面、
    第一二九頁正面）。又證人丙○○於本院證稱：「（問：你們合夥經營該砂石場
    盈虧為何？）還沒開始就拆夥了，應無此盈虧問題」等語（本院八十九年九月八
    日）。另證人丁○○於本院審理時亦證稱：「沒有開始洗砂，我們就終止合夥關
    係」「（問：己○○出的砂，價格約多少？）沒洗不知道，若有洗那時行情每立
    方米二百八十至三百元左右，但數量僅被告自己知道。（問：合夥中由戊○○出
    資，他們領錢目的為何？）他們領錢係要去買粗砂，領錢需要他們三人之印章，
    買粗砂目的與原來現場細砂混合，蓋如此才能抹上牆壁。（問：終止合夥關係有
    無會算合夥財產？）沒有辦法會算，被告錢拿了之後就跑掉，至今才在法院第一
    次見到被告如何會算？」等語（本院八十九年九月八日訊問筆錄）。綜上所述；
    足見被告與告訴人戊○○簽定合夥協議書以後，跟本尚未為合夥事業進行買砂及
    洗砂工作，合夥關係即終止，則對合夥事業而言，應無任何開銷可言，除非三方
    所為之協議內容，約定就被告先前承租砂石場經營期間所負擔之債務承受負擔，
    否則被告斷無權將其個人先前所積欠他人之工資債務，以合夥財產加以清償。茲
    被告在取得告訴人之合夥投資款項之後，並未使用於合夥事業之經營，而是將之
    使用於其先前所積欠他人工資花用，顯見被告具有為自己不法所有之意圖，而將
    其業務上持有之合夥財產易持有為所有之犯行。至於被告所辯其曾與告訴人戊○○結帳會算云云，並提出會算單一紙為證，惟業經告訴人戊○○堅決否認其事，
    縱如被告所言屬實，因被告自承其費用開銷均係用於協議書簽定前之花費上，而
    與合夥事業無關，則被告所提之會算單亦不足為其有利之認定，併予敘明。此外
    復有合作開發協議書、匯款回條聯三紙、第一商業銀行竹北分行八十九年三月十
    七日一竹北字第一００號函所附之上開公司帳戶資金往來明細可按，罪證明確，
    被告所辯無非卸責之詞，核不足採，其犯行堪以認定。
四、查被告係上開合夥事業之合夥人，且負責經營合夥事業，其持有之二百萬元係合
    夥人之公同共有財產，係供合夥事業經營開支之用，屬被告業務上持有之物，被
    告將之侵占入己，所為係犯刑法第三百三十六條第二項之業務侵占罪，其先後二
    次犯行，時間密接，構成要件相同，顯係基於概括之犯意為之，為連續犯，依法
    應以一罪論並加重其刑。又被告曾因偽造文書罪，經台灣新竹地方法院判處有期
    徒刑三月，於八十二年二月二十二日執行完畢，有卷附被告全國前案紀錄表可按
    ，其於五年以內再犯有期徒刑以上刑之罪，為累犯，依法加重其刑。爰審酌被告
    犯罪之動機、犯罪之手段、損害之程度尚非重大及被告犯罪後之態度等一切情狀
    ，量處如主文所示之刑。
五、原審認被告罪證明確，予以論罪科刑，固非無見，惟查被告所侵占之合夥事業款
    項為二百萬元，且係分二次予以侵占，原判決採信被告所辯其曾與告訴人戊○○
    會算，認被告侵占數額為二十萬四千二百元，事實之認定尚有違誤，被告上訴意
    旨仍執陳詞否認犯罪，其上訴雖無理由，惟原判決既有如上可議之處，自應由本
    院將原判決撤銷改判。爰審酌被告犯罪之動機、目的、犯罪之手段、所侵占之數
    額，被害人受損害之程度，及被告犯罪後之態度等一切情狀，量處如主文所示之
    刑，以示懲儆。
六、公訴意旨另以被告己○○為協宏砂石股份有限公司之股東及實際經營者，竟意圖
    為自己不法之所有，遊說戊○○出資入股，致使黃某不疑有詐，而於八十六年一
    月三月間提撥二百五十萬元入公司帳戶，成為公司股東，詎己○○隨以假藉購買
    砂石原料為由，領取該筆投資款中之二百萬元後，侵占入己，因認被告除涉有上
    開刑法第三百三十六條第二項之業務侵占罪嫌之外，尚涉犯刑法第三百三十九條
    第一項之詐欺罪嫌云云。惟按犯罪事實應依證據認定之，無證據不得推定其犯罪
    事實，刑事訴訟法第一百五十四條定有明文；經查：被告己○○係自八十五年十
    二月十五日起，先向協宏砂石股份有限公司負責人丙○○租用上開砂石場地，自
    行經營洗砂、販賣砂石之工作，且於租得該場地後未簽立上開協議書前即陸續進
    砂石入該砂石場，直至八十六年一月一日始訂立上開合作開發協議書，當時己○○已有二萬米之砂及約一百萬之洗砂機器等情，業據證人丙○○、陳欽崇於原審
    八十八年五月二十四日、八十九年三月一日訊問時結證在卷；有如上述。另證人
    甲○○於原審八十九年三月二十三日訊問時結證稱：在簽立本件合作契約前幾月
    ，被告找伊挖魚池，挖出來之砂石均運至砂石場內，約有四、五千米，訂合作開
    發協議契約時，砂均在砂石場內等語。參以上述合作開發協議書第壹條明載：「
    ．．．乙（即被告）、丙（即戊○○）雙方提供人力、財力，共創砂石開發事業
    」、特註欄載明：「乙方：契約成立後，現場機器、財物，均屬新公司所有」、
    「參方共同決議，若有新投資事業，出資一方除優先還本外，將多出獲利百分之
    十之利潤」等字樣，足認被告於訂立該協議書前，即已自行購買砂石及機器設備
    以供經營砂石業，且以該砂石及洗砂之機器設備供為出資，另契約既載明「新投
    資事業時」分配盈餘之方式即有不同，顯見訂約時公司內已有砂石等原投資事業
    ，被告事後縱將合夥款項挪為己用，亦僅成立上開侵占罪而已，被告並無虛設行
    號詐騙戊○○之行為，亦無使用其他詐術誆騙戊○○出資入股，自與刑法上之詐
    欺罪構成要件不符。此外復查無其他積極證據足認被告有何詐欺金錢之犯行，惟
    公訴意旨認詐欺部分與上揭論罪科刑之業務侵占犯行有牽連犯裁判上一罪之關係
    ，爰不另為無罪之諭知。檢察官上訴意旨仍指被告尚犯詐欺罪嫌云云，其上訴無
    理由，併予敘明。
據上論斷，應依刑事訴訟法第三百六十九條第一項前段、第三百六十四條、第二百九
十九條第一項前段，刑法第五十六條、第三百三十六條第二項、第四十七條，罰金罰
鍰提高標準條例第一條前段，判決如主文。
本案經檢察官吳慎志到庭執行職務。
中    華    民    國    八十九    年      十        月      二十六      日
                            臺灣高等法院刑事第十七庭
                                審判長法  官  陳  正  雄
                                      法  官  林  勤  純
                                      法  官  許  錦  印
右正本證明與原本無異。
不得上訴。
                                      書記官  黃  德  煌
中    華    民    國    八十九    年      十        月      三十一      日
附錄本案論罪科刑法條：
刑法第三百三十六條第二項
對業務上所持有有之物，犯前條第一項之罪者，處六月以上五年以下有期徒刑，得併
科三千元以下罰金。


司法院資訊處製作；財團法人民間司法改革基金會備份。
